【裁判字號】    92,家訴,8
【裁判日期】    920725
【裁判案由】    確認公同共有關係存在
【裁判全文】
臺灣屏東地方法院民事判決  九十二年度家訴字第八號
    原      告  乙○○
                丁○○○
                甲○○
    訴訟代理人  楊水柱律師
    被      告  丙○○      住.
    訴訟代理人  黃正男律師
右當事人間確認公同共有關係存在事件，本院判決如左：
    主    文
原告之訴駁回。
訴訟費用由原告負擔。
    事實及理由
一、原告方面：
甲、訴之聲明：(一)被告應將坐落屏東縣內埔鄉○○段一八七之一號面積五五六．六一
    平方公尺移轉登記給原告各應有部分二百分之十五。(二)訴訟費用由被告負擔。
乙、(一)陳述：
    原告主張坐落屏東縣內埔鄉○○段一八七之一號土地中之應有部分五分之三原為
    兩造之被繼承人林成連所有，嗣林成連於民國九十一年十一月二十八日死亡，被
    告竟持林成連生前所立遺囑主張系爭土地全部由伊一人繼承，而辦畢繼承登記，
    原告於欲辦理繼承登記時始發現上情。查林成連生前雖立有遺囑表示系爭土地中
    伊之應有部分五分之三所有權於其去世後，全部由被告繼承，惟遺囑人以遺囑自
    由處分遺產時，不得違反特留分之規定，而被告逕將系爭土地中原林成連所應有
    之五分之三所有權完全由伊一人繼承，顯已侵害原告就林成連遺產之特留分，被
    告既已辦妥繼承登記，原告自得行使扣減權，又林成連之遺產僅系爭土地一筆，
    且無不能分割之約定，爰依法請求分割並為移轉登記。
  (二)對被告抗辯之陳述：
  (1)否認林成連於八十二年四月二十六日為建築現門牌號碼屏東縣內埔鄉○○路七十
    號之房屋有向被告借款二百萬元，被告應舉證證明有交付二百萬元予林成連，又
    因被告亦自承林成連所遺財產僅系爭土地一筆，則林成連何來借款建屋，況依借
    據所載之以土地清償借款，該筆土地即忠心崙段六九一地號（重測後變更地號為
    復興段一七三號）已於八十五年一月二十五日出售給被告，該筆土地僅公告現值
    即達二百二十餘萬元，故如借款屬實，則林成連亦依約將此買賣價款用以清償借
    款而無負債。
  (2)土地謄本為公文書，既記載屏東縣內埔鄉○○○段六九一地號土地之登記原因為
    買賣，若如被告所述實際上為贈與，則涉及偽造文書之問題，況依借據所載為賣
    土地清償借款，於借款尚未清償前，無理由再將土地贈與給被告。
二、被告方面：
甲、訴之聲明：(一)原告之訴駁回。(二)訴訟費用由原告負擔。
乙、陳述：
  (一)兩造之被繼承人林成連於九十一年十一月二十八日逝世，其全部應繼財產固為系
    爭土地，然林成連曾於八十二年四月二十六日為建築內埔鄉○○村○○路七十號
    房屋向被告借款新台幣（下同）二百萬元，被告於八十二年四月二十六日向華南
    商業銀行借得上款項，上開借款林成連迄今未償還，被告爰以本答辯狀送達原告
    時，請求原告於三日內清償，是原告主張為特留分計算前，應將系爭土地價值扣
    除林成連生前積欠被告之二百萬元債務。
  (二)內埔鄉○○村○○路七十號房屋由林成連原始起造人，自為所有權人，林成連與
    被告結婚後，於八十七年始以被告名義將房屋稅籍納稅，被告自是時始因受贈而
    取得處分權，然尚不影響林成連原始起造之身份，是原告主張林成連名下不曾有
    系爭房屋之財產，不可能以興建房屋為由向被告借貸，自與事實不符。
  (三)至於屏東縣內埔鄉○○○段六九一地號土地，固於八十五年一月二十五日移轉登
    記予被告，登記原因為買賣，然查本次移轉係發生於林成連與被告八十二年九月
    十七日結婚之後，當時林成連係將系爭土地無贈與被告，惟因考量當時移轉稅賦
    ，贈與稅額較以買賣為由須核課之稅賦高，遂接受代書之建議以買賣形式辦理過
    戶，實則本次之移轉應為贈與而非買賣，尚不足據以推論林成連以上開土地扺償
    積欠被告之債務。
三、法院之判斷：
  (一)按繼承人有數人時，在分割遺產前，各繼承人對於遺產全部為公同共有，民法第
    一千一百五十一條有明文規定；又因繼承於登記前已取得不動產者，非經登記，
    不得處分其物權，同法第七百五十九條規定甚明。而繼承人請求分割該公同共有
    之遺產，性質上為處分行為，如係不動產，依民法第七百五十九條之規定，於未
    辦妥繼承登記前，不得為之；又不動產之繼承登記，得由任何繼承人為全體繼承
    人聲請之，除經繼承人全體同意，得申請為分別共有之登記外，均應申請為公同
    共有之登記，此觀土地法第七十三條第一項及土地登記規則第三十一條第一項規
    定即明。是繼承人請求他繼承人協同辦理不動產繼承登記，難認有保護之必要，
    不應准許，則其併訴請分割遺產辦理分別共有之登記及分割共有物，自亦無從准
    許（最高法院八十八年度台上字第一零五三號判決參照）。又按特留分乃被繼承
    人必須就其遺產保留一定財產於繼承人之比例，概括存在於被繼承人之全部遺產
    上，並非具體存在於各個標的物上，與應有部分乃各共有人對於具體物之所有權
    在分量上應享有之部分者，有所不同。繼承人主張其因被繼承人遺贈而受侵害之
    特留分並非應有部分，縱該繼承人曾行使扣減權，亦僅使其受侵害之特留分部分
    ，失其效力而已，其因而回復之特留分仍概括存在於遺產之上，非謂該特留分即
    易為應有部分，存在於各具體之標的物上（最高法院八十八年度台上字第五七二
    號判決參酌）。
  (二)本件原告訴請被告應將坐落屏東縣內埔鄉○○路一八七之一號面積五五六點六一
    平方公尺移轉登記給原告各應有部分二百分之十五，並請求就系爭土地為分割，
    依前開說明，原告既未塗銷被告之繼承登記，而登記為繼承人，自不得處分其物
    權，且其所請求回復之特留分既係概括存於系爭土地上，非應有部分存在於系爭
    土地，其訴請被告應移轉登記應有部分二百分之十五，自不應准許。
四、本件事證已臻明確，兩造其餘陳述、主張、所提證據，經核與判決結論不生影響
    ，不再一一敘述，附此敘明。
據上論結，原告之訴為無理由，依民事訴訟法第七十八條，判決如主文。
中      華      民      國    九十二    年      七      月    二十五    日
                                    臺灣屏東地方法院少年及家事庭
~B法      官  吳思怡
右為正本係照原本作成。
如不服本判決，應於收受送達後二十日內向本院提出上訴書狀。
~B法院書記官  鄭美雀
中      華      民      國    九十二    年      七      月    二十五    日


司法院資訊處製作；財團法人民間司法改革基金會備份。
